ACORDAO-COMPLETO-2462542

ACÓRDÃO 906/2022 ATA 5/2022 - SEGUNDA CÂMARA

VISTOS, relatados e discutidos estes autos de tomada de contas especial instaurada pela Secretaria Nacional de Segurança Pública do Ministério da Justiça (Senasp/MJ) em desfavor de Carlos Artur Soares de Avellar Júnior, como então prefeito do Município de Barreiros - PE (gestão: 2013-2016) , diante da omissão no dever de prestar contas dos recursos federais recebidos no âmbito do Convênio n.º 370/2011, destinado ao aparelhamento e à capacitação da guarda municipal, além da implantação de política de prevenção às drogas, à violência e à criminalidade sob o valor original de R$ 404.100,00 pelo aporte de R$ 400.000,00 em recursos federais e de R$ 4.100,00 em recursos da contrapartida, tendo a vigência do ajuste sido estipulada para o período de 27/12/2011 a 7/12/2013;
ACORDAM os Ministros do Tribunal de Contas da União, reunidos em Sessão da 2ª Câmara, ante as razões expostas pelo Relator, em:
9.1. promover a revisão, de ofício, do item 9.3 do Acórdão 641/2016-TCU-Segunda Câmara, nos termos do art. 3º, § 2º, da Resolução TCU n.º 178, de 2005, com a alteração pela Resolução TCU n.º 235, de 2010, para tornar insubsistente a multa aplicada em desfavor de Antônio Vicente de Souza Albuquerque diante do seu falecimento antes do trânsito em julgado da aludida deliberação; e
9.2. promover o envio de cópia do presente Acórdão, com o Relatório e a Proposta de Deliberação, à sucessora (Lêda Lúcia Correia de Albuquerque) , para ciência, informando-a sobre a efetiva manutenção do débito imputado pelo item 9.2 do aludido acórdão.

Tomada de contas especial instaurada em razão de irregularidades no âmbito de convênio destinado ao aparelhamento e à capacitação da guarda municipal, além da implantação de política de prevenção às drogas, à violência e à criminalidade.

Segunda Câmara

Município de Barreiros - PE.

3. Responsáveis: Antônio Vicente de Souza Albuquerque (CPF XXX.588.724-XX); Carlos Artur Soares de Avellar Júnior (CPF XXX.704.664-XX).

13.1. Ministros presentes: Augusto Nardes (na Presidência), Aroldo Cedraz e Antonio Anastasia.
13.2. Ministros-Substitutos presentes: Marcos Bemquerer Costa e André Luís de Carvalho (Relator).

ANDRÉ DE CARVALHO

Trata-se de tomada de contas especial instaurada pela Secretaria Nacional de Segurança Pública do Ministério da Justiça (Senasp/MJ) em desfavor de Carlos Artur Soares de Avellar Júnior, como então prefeito do Município de Barreiros - PE (gestão: 2013-2016) , diante da omissão no dever de prestar contas dos recursos federais recebidos no âmbito do Convênio n.º 370/2011, destinado ao aparelhamento e à capacitação da guarda municipal, além da implantação de política de prevenção às drogas, à violência e à criminalidade sob o valor original de R$ 404.100,00 pelo aporte de R$ 400.000,00 em recursos federais e de R$ 4.100,00 em recursos da contrapartida, tendo a vigência do ajuste sido estipulada para o período de 27/12/2011 a 7/12/2013.
2.	Após a análise final do feito, o assessor da Secex-TCE Cláudio Fernandes de Almeida lançou o seu parecer conclusivo à Peça 89, com a anuência do titular da unidade técnica (Peça 90) , nos seguintes termos:
" (...) 2. Por intermédio do Acórdão 641/2016-TCU-Segunda Câmara-ALC, o Tribunal julgou irregulares as contas dos Srs. Antônio Vicente de Souza Albuquerque e Carlos Artur Soares de Avellar Júnior, condenou-lhes em débito e lhes aplicou a multa capitulada no art. 57 da Lei 8.443/92.
3.	Em sede recursal, o Tribunal manifestou-se por meio do Acórdão 1935/2019-TCU-Segunda Câmara. Na ocasião, excluiu-se o Senhor Carlos Artur Soares de Avellar Júnior do subitem 9.2.1 do Acórdão n.º 641/2016 - 2.ª Câmara e tornou sem efeito os itens 9.2.2 e 9.3, julgando-se regulares com ressalva as suas contas. Sem embargo das medidas citadas, foi incluído, no subitem 9.2.1, como valor a ser abatido por ocasião do recolhimento do débito de que trata o dispositivo (como crédito) , a quantia de R$ 198.072,70, com data de 17/1/2014.
4.	De acordo com a documentação acostada à peça 86, p. 6, o Sr. Antônio Vicente de Souza Albuquerque (CPF XXX.568.724-XX) veio a óbito no dia 9/7/2018, ou seja, antes do trânsito em julgado do Acórdão 641/2016-TCU-Segunda Câmara. Por essa razão, não há como persistir contra ele a aplicação da multa do artigo 57 da Lei 8.443/1992, no valor de R$ 150.000,00. Isso porque, a penalidade, dado o seu caráter sancionatório, possui natureza personalíssima, por força do artigo 5º, inciso XLV, da Constituição Federal, não havendo, por essa razão, como ser transmitida ao espólio ou aos herdeiros, após realização da eventual partilha.
5.	Com efeito, o artigo 3º, § 2º, da Resolução-TCU 178/2005, prevê a possibilidade de revisão, de ofício, do acórdão em que houver sido aplicada penalidade a gestor que tenha falecido antes do trânsito em julgado da deliberação.
6.	Assim sendo, em relação à multa aplicada ao Sr. Antônio Vicente de Souza Albuquerque (CPF XXX.568.724-XX) , faz-se necessário encaminhar os autos ao Gabinete do Relator, Excelentíssimo Senhor Ministro-Substituto, André Luís de Carvalho, via Ministério Público junto ao TCU, para que seja procedida à revisão de ofício do Acórdão 641/2016-TCU-Segunda Câmara.
7.	Após a deliberação do Tribunal, os autos devem retornar à Secretaria de Gestão de Pessoas/Secomp 2 para que, levando-se em consideração a inexistência de inventario judicial e extrajudicial (peças 86 e 88) , seja expedida notificação de dívida à cônjuge supérstite, Sra. Lêda Lúcia Correia de Albuquerque.
8. 	Em face do exposto, submetemos os presentes autos à consideração superior com o objetivo de encaminhá-los ao Gabinete do Relator, Excelentíssimo Senhor Ministro-Substituto, André Luís de Carvalho, via Ministério Público junto ao TCU, com as seguintes propostas:
a) rever, de ofício, o Acórdão 641/2016-TCU-Segunda Câmara, com fundamento no artigo 3º, § 2º, da Resolução-TCU 178/2005, com redação dada pela Resolução-TCU 235/2010, para tornar insubsistente a multa aplicada ao Sr. Antônio Vicente de Souza Albuquerque (CPF XXX.568.724-XX) , em razão de seu falecimento antes do trânsito em julgado da decisão condenatória; e
b) encaminhar os autos à Secretaria de Gestão de Processos/Secomp 2 para que seja expedida notificação de dívida à cônjuge supérstite, Sra. Lêda Lúcia Correia de Albuquerque."
3.	Enfim, por intermédio da Exma. Sra. Procuradora-Geral Cristina Machado da Costa e Silva, o MPTCU anuiu, em cota singela (Peça 92) , à aludida proposta da unidade técnica.
É o Relatório.

Raphael Parente Oliveira (26433/OAB-PE), entre outros, representando Carlos Artur Soares de Avellar Júnior.

Procuradora-Geral Cristina Machado da Costa e Silva.

TOMADA DE CONTAS ESPECIAL. CONVÊNIO. NÃO COMPROVAÇÃO DA BOA E REGULAR APLICAÇÃO DOS RECURSOS FEDERAIS REPASSADOS. DÉBITO. MULTA. REVISÃO, DE OFÍCIO, DO ACÓRDÃO 641/2016-TCU-2ª CÂMARA. INSUBSISTÊNCIA DA MULTA APLICADA AO GESTOR FALECIDO ANTES DO TRÂNSITO EM JULGADO DA SUBJACENTE DELIBERAÇÃO. APLICAÇÃO DO ART. 3º, § 2º, DA RESOLUÇÃO TCU N.º 178, DE 2005. COMUNICAÇÃO.

TOMADA DE CONTAS ESPECIAL (TCE)

Secretaria de Controle Externo de Tomada de Contas Especial (Secex-TCE).

Trata-se de tomada de contas especial instaurada pela Secretaria Nacional de Segurança Pública do Ministério da Justiça (Senasp/MJ) em desfavor de Carlos Artur Soares de Avellar Júnior, como então prefeito do Município de Barreiros - PE (gestão: 2013-2016) , diante da omissão no dever de prestar contas dos recursos federais recebidos no âmbito do Convênio n.º 370/2011, destinado ao aparelhamento e à capacitação da guarda municipal, além da implantação de política de prevenção às drogas, à violência e à criminalidade sob o valor original de R$ 404.100,00 pelo aporte de R$ 400.000,00 em recursos federais e de R$ 4.100,00 em recursos da contrapartida, tendo a vigência do ajuste sido estipulada para o período de 27/12/2011 a 7/12/2013.
2.	Como visto, após o regular desenvolvimento do processo, a 2ª Câmara do TCU proferiu o Acórdão 641/2016 no sentido de julgar irregulares as contas de Antônio Vicente de Souza Albuquerque, além de Carlos Artur Soares de Avellar Júnior, para condenar os aludidos responsáveis em débito e na multa prevista no artigo 57 da Lei n.º 8.443, de 1992.
3.	O referido Acórdão 641/2016-TCU-Segunda Câmara foi prolatado pela seguinte linha:
" (...)  9.1. considerar revéis os Srs. Antônio Vicente de Souza Albuquerque e Carlos Artur Soares de Avellar Júnior, nos termos do art. 12, § 3º, da Lei nº 8.443, de 16 de julho de 1992;
9.2. julgar irregulares as contas dos Srs. Antônio Vicente de Souza Albuquerque e Carlos Artur Soares de Avellar Júnior, com fundamento nos arts. 1º inciso I, 16, inciso III, alíneas 'a' e 'c', e 19, caput, da Lei nº 8.443, de 1992, para condenálos ao pagamento do débito a seguir especificado, atualizado monetariamente e acrescido de juros de mora, calculados desde as datas indicadas até a data da efetiva quitação, fixando-lhes o prazo de 15 (quinze) dias, a contar da notificação, para que comprovem perante o Tribunal (art. 214, inciso III, alínea 'a', do Regimento Interno do TCU - RITCU) , o recolhimento das referidas quantias aos cofres do Tesouro Nacional, na forma da legislação em vigor:
9.2.1. Sr. Antônio Vicente de Souza Albuquerque, em solidariedade com o Sr. Carlos Artur Soares de Avellar Júnior:
	Valor original (R$) 
	Data de ocorrência

	191.443,99
	30/12/2011

	180.541,82
	13/3/2012

9.2.2. Sr. Carlos Artur Soares de Avellar Júnior:
	Valor original (R$) 
	Data de ocorrência

	28.014,19
	1º/1/2013

9.3. aplicar aos Srs. Antônio Vicente de Souza Albuquerque e Carlos Artur Soares de Avellar Júnior, individualmente, a multa prevista no art. 57 da Lei nº  8.443, de 1992, no valor de R$ 150.000,00 (cento e cinquenta mil reais) , fixando-lhes o prazo de 15 (quinze) dias, a contar da notificação, para que comprovem, perante o Tribunal (art. 214, inciso III, alínea 'a', do RITCU) , o recolhimento das referidas quantias aos cofres do Tesouro Nacional, atualizadas monetariamente na forma da legislação em vigor;
9.4. autorizar, desde já, com amparo no art. 26 da Lei nº 8.443, de 1992, e no art. 217 do RITCU, o parcelamento das dívidas constantes deste Acórdão em até 36 (trinta e seis) prestações mensais e sucessivas, caso requerido, esclarecendo aos responsáveis que a falta de pagamento de qualquer parcela importará no vencimento antecipado do saldo devedor (art. 217, § 2º, do RITCU) , sem prejuízo das demais medidas legais;
9.5. autorizar, desde logo, nos termos do art. 28, inciso II, da Lei nº 8.443, de 1992, a cobrança judicial das dívidas constantes deste Acórdão, caso não atendidas as notificações; e
9.6. enviar cópia deste Acórdão, bem como do Relatório e da Proposta de Deliberação que o fundamenta, à Procuradoria da República no Estado de Pernambuco, com fulcro no art. 16, § 3º, da Lei nº  8.443, de 1992, para o ajuizamento das ações penais e civis cabíveis, bem como à Câmara Municipal de Barreiro/PE, para conhecimento."
4.	Inconformado, contudo, Carlos Artur Soares de Avellar Júnior interpôs o seu recurso de reconsideração, tendo sido conhecido e, no mérito, dado parcial provimento, por meio do Acórdão 1935/2019-TCU-Segunda Câmara, para excluir o aludido responsável do item 9.2.1 do Acórdão 641/2016-TCU-Segunda Câmara, além de tornar sem efeito os itens 9.2.2 e 9.3 do acórdão, julgando regulares, com ressalva, as suas contas, sem prejuízo de incluir no referido item 9.2.1 do acórdão a quantia de R$ 198.072,70, com a data de referência em 17/1/2014, como o valor a ser abatido no recolhimento do débito. 
5.	Ocorre que, conforme documentação acostada à Peça 86, Antônio Vicente de Souza Albuquerque veio a óbito no dia 9/7/2018, ou seja, antes do trânsito em julgado do referido Acórdão 641/2016-TCU-Segunda Câmara. 
6.	Por conseguinte, após a análise final do feito, a unidade técnica propôs a revisão de ofício do item 9.3 do Acórdão 641/2016-TCU-Segunda Câmara para, assim, tornar insubsistente a multa aplicada em desfavor de Antônio Vicente de Souza Albuquerque em face do seu falecimento antes do trânsito em julgado da decisão condenatória, sem prejuízo da consequente notificação sobre a manutenção do débito imputado pelo item 9.2 do aludido acórdão em desfavor da sucessora (Lêda Lúcia Correia de Albuquerque) , diante da inexistência de inventário judicial e extrajudicial (Peças 86 e 88) ; tendo o MPTCU anuído a essa proposta (Peça 92) .
7.	O TCU pode incorporar o parecer da unidade técnica a estas razões de decidir.
8.	Bem se sabe que, nos termos do art. 3º, § 2º, da Resolução TCU n.º 178, de 2005, com a alteração pela Resolução TCU n.º 235, de 2010, a partir da presente proposta do Ministro-Relator, ante a manifestação da unidade técnica, o TCU pode promover a revisão, de ofício, sobre o acórdão na parte, essencialmente, da multa legal aplicada em desfavor do gestor falecido antes do trânsito em julgado da subjacente deliberação.
9.	O TCU deve promover, portanto, a aplicação do aludido art. 3º, § 2º, da Resolução TCU n.º 178, de 2005, para a espontânea revisão, de ofício, do referido item 9.3 do Acórdão 641/2016-TCU-Segunda Câmara no sentido de tornar insubsistente a aludida multa aplicada em desfavor de Antônio Vicente de Souza Albuquerque (falecido antes do trânsito em julgado da referida deliberação) .
Ante o exposto, pugno pela prolação do Acórdão ora submetido a este Colegiado.
TCU, Sala das Sessões, em 8 de março de 2022.
Ministro-Substituto ANDRÉ LUÍS DE CARVALHO 
Relator